臺灣桃園地方法院民事判決
111年度訴字第547號
原      告  黃三億  
被      告  陳瑞垚  

            陳奎蓁  
            徐世大  

            呂明峰  

            徐佩祺  
            許美玉  
            呂徐碧雲

            徐觀寶  
            徐曉茹  
共      同
訴訟代理人  吳彥鋒律師
上列當事人間請求拆屋還地等事件，本院於民國111年11月22日
言詞辯論終結，判決如下：
    主  文
原告之訴及假執行之聲請均駁回。
訴訟費用由原告負擔。
    事實及理由
壹、程序事項：訴狀送達後，原告不得將原訴變更或追加他訴，
    但請求之基礎事實同一者，不在此限。民事訴訟法第255條
    第1項第2款定有明文。本件原告起訴時聲明：⑴被告應將原
    告所有坐落桃園市○○區○○段000地號土地（下稱系爭土地）
    佔用之地上物拆除，將土地返還原告；⑵給付原告自民國110
    年10月1日起每半年為一期按所佔用土地公告現值年息百分
    之5計算之使用補償金至拆除日止。嗣於本院審理中，追加
    被告應將其所有建物鄰接系爭土地之門窗及陽台予以封閉之
    訴，並變更為如後開之聲明，核其變更追加前後請求之基礎
    事實同一，依前開規定，其變更追加為合法，應准許。
貳、實體事項：
一、原告主張：
（一）原告為系爭土地之所有權人，被告9人為系爭土地兩側建
      物所有權人，分別遭被告陳瑞垚以如附圖編號C所示地上
      物、被告陳奎蓁以如附圖編號D所示地上物、被告徐世大
      、呂明峰、徐佩祺、許美玉、呂徐碧雲、徐觀寶、徐曉茹
      （下稱徐世大等7人）以如附圖編號B所示地上物佔用，且
      無法律上依據，被告9人並在與系爭土地相鄰之牆面開設
      門窗及陽台，侵害原告之隱私，原告自得依民法第767條
      規定，請求被告9人拆除前開地上物，並依建築法第26條
      、第30條、民法第851條、第758條規定，請求被告9人將
      前開門窗及陽台封閉。又被告9人無法律上原因而享有使
      用、收益系爭土地之利益，侵害原告之所有權，致原告受
      有無法使用、收益系爭土地之損害，原告亦可依不當得利
      之法律關係，請求被告9人自110年10月1日起至拆除前開
      地上物之日止，每半年為一期，給付按所佔用土地面積申
      報地價新臺幣（下同）1萬6,107.9元之年息百分之10計算
      之使用補償金等語。
（二）並聲明：⑴被告陳瑞垚應將如附圖編號C所示地上物拆除；
      ⑵被告陳奎蓁應將如附圖編號D所示地上物拆除；⑶被告徐
      世大等7人應將如附圖編號B所示地上物拆除；⑷被告陳瑞
      垚應自110年10月1日起至第1項所示地上物拆除日止，每
      半年為一期，每期給付原告8,859元；⑸被告陳奎蓁應自11
      0年10月1日起至第2項所示地上物拆除之日止，每半年為
      一期，每期給付原告7,249元；⑹被告徐世大等7人應自110
      年10月1日起至第3項所示地上物拆除之日止，每半年為一
      期，每期給付原告4,832元；⑺被告應將與系爭土地緊接相
      鄰牆面之門窗及陽台封閉。
二、被告則以：
（一）被告9人所有建物之屋簷、雨遮、冷氣架雖突出於系爭土
      地上方，然其範圍甚微，且距離系爭土地之地面亦有相當
      距離，又系爭土地為7公尺寬之計畫道路，面寬不足15公
      尺，顯然無法配置建築及保留兩側4公尺寬之道路，不得
      申請臨時建築使用，是原告本即無法合理及合法使用系爭
      土地上方，依民法第773條後段規定，該等地上物尚無礙
      於原告所有權之行使，且其存在已久，原告請求拆除，顯
      有權利濫用且違反誠信原則之虞。
（二）系爭土地於61年1月12日依桃園市都市計畫編定為道路用
      地，被告9人所有之建物則分別於62、66、90年興建完成
      並取得使用執照，故該等建物在興建當時，既已依建築技
      術規則建築設計施工編相關規定，因鄰接之系爭土地為道
      路用地而留設道路截角並開設門窗及陽台，縱系爭土地日
      後變更為非道路用地，基於信賴保護原則，亦不影響被告
      9人已合法取得之權益等語，以資抗辯。
（三）並答辯聲明：原告之訴駁回。
三、得心證之理由：
（一）關於拆除地上物之請求：
　　1.所有人，於法令限制之範圍內，得自由使用、收益、處分
      其所有物，並排除他人之干涉。土地所有權，除法令有限
      制外，於其行使有利益之範圍內，及於土地之上下。如他
      人之干涉，無礙其所有權之行使者，不得排除之。所有人
      對於無權占有或侵奪其所有物者，得請求返還之。對於妨
      害其所有權者，得請求除去之。民法第765條、第773條、
      第767條第1項前段、中段定有明文。依民法第765條、第7
      73條規定，土地所有權的範圍須以下列要素加以界定：⑴
      土地的物理空間；⑵法令的限制；⑶行使所有權的利益。同
      時合乎上述要件者，才是土地所有權的範圍所及，只要其
      中一個要件不符，就不在土地所有權的範圍內，進而沒有
      依第767條第1項規定行使權利的餘地。
　　2.公共設施保留地在未取得前，得申請為臨時建築使用。前
      項臨時建築之權利人，經地方政府通知開闢公共設施並限
      期拆除回復原狀時，應自行無條件拆除；其不自行拆除者
      ，予以強制拆除。都市計畫公共設施保留地臨時建築使用
      辦法，由內政部定之。依本法指定之公共設施保留地，不
      得為妨礙其指定目的之使用。但得繼續為原來之使用或改
      為妨礙目的較輕之使用。都市計畫法第50條第1項、第51
      條定有明文。內政部依都市計畫法第50條第3項規定授權
      訂定都市計畫公共設施保留地臨時建築使用辦法，其中第
      7條規定：在公共設施道路及綠地保留地上，申請臨時建
      築者，限於計畫寬度在15公尺寬以上，並應於其兩側各保
      留4公尺寬之通路。就土地所有權而言，這些條文都是民
      法第765條、第773條規定所稱「法令」，從而是界定土地
      所有權範圍的依據。
　　3.本件原告主張：系爭土地為其所有，被告陳瑞垚如附圖編
      號C所示地上物、被告陳奎蓁如附圖編號D所示地上物、被
      告徐世大等7人如附圖編號B所示地上物，均位在系爭土地
      上方等語，並提出土地登記謄本、建物登記謄本、桃園市
      政府地方稅務局房屋稅及證明書等件為證（見本院卷第11
      、69至91、95至111頁），且經本院現場履勘（見本院卷
      第233至237頁）及委託桃園市桃園地政事務所（下稱桃園
      地政事務所）測繪並製作土地複丈成果圖（見本院卷第24
      1頁，即附圖），亦為被告9人所不爭執，堪可採認。
　　4.如附圖所示地上物，包括屋簷、雨遮、冷氣架，距離地面
      都有相當距離，但依卷附桃園市政府都市計畫土地使用分
      區（或公共設施用地）證明書所示，系爭土地為桃園市都
      市計畫之道路用地（見本院卷第13頁），且按原告主張，
      臨中山北路的面寬只有695公分（見本院卷第19、259頁）
      ，其計畫寬度少於15公尺寬，更沒有於其兩側各保留4公
      尺寬之通路的可能，顯不合乎都市計畫公共設施保留地臨
      時建築使用辦法第7條的規定，依上開法令，系爭土地連
      臨時建築都沒辦法建造，原告無從使用前開地上物所在空
      間，其就這些空間行使系爭土地所有權，並無利益，這些
      地上物也無礙系爭土地所有權之行使，依前開規定及說明
      ，這些空間並非系爭土地所有權的範圍，原告依第767條
      第1項規定請求拆除，為無理由，應予駁回。
　　5.原告另主張如附圖所示地上物在上有掉落危險、在下有自
      來水管破裂土壤液化問題、開窗有防火掉落物及隱私疑慮
      、天然氣管、瓦斯爐有漏氣、爆炸風險、空調室外機排放
      熱氣諸多問題，已有造成危害原告生命、健康及財產權之
      虞云云，其中物品掉落、管線破裂、漏氣、爆炸等項，純
      屬臆測，委無可採；隱私跟生命、健康及財產是兩回事，
      不能錯誤連結；空調室外機排放熱氣，則是現代人的日常
      生活在一定程度上必須忍受的現實，不排放熱氣就沒有冷
      氣可以吹，而被告9人的空調室外機所排放的熱氣，如何
      逾越一般日常生活所須忍受的程度，並造成危害原告生命
      、健康及財產權之虞，原告空言主張，未有舉證，無從採
      認，此部分主張顯無理由，應予駁回。
（二）關於給付使用補償金之請求：
　　1.無法律上之原因而受利益，致他人受損害者，應返還其利
      益。雖有法律上之原因，而其後已不存在者，亦同。不當
      得利之受領人，除返還其所受之利益外，如本於該利益更
      有所取得者，並應返還。但依其利益之性質或其他情形不
      能返還者，應償還其價額。民法第179條定有明文。
　　2.於本件之情形，如附圖所示地上物固然位於系爭土地上方
      ，出於已經說明的理由，至少就這些地上物的位置與樣態
      而言，其所佔空間並非系爭土地所有權的範圍，被告9人
      使用這些空間雖受利益，未致原告受損害，不構成不當得
      利，原告請求給付補償金云云，為無理由，應予駁回。
（三）關於封閉門窗及陽台之請求：
　　1.直轄市、縣 (市)  (局) 主管建築機關依本法規定核發之
      執照，僅為對申請建造、使用或拆除之許可。建築物起造
      人、或設計人、或監造人、或承造人，如有侵害他人財產
      ，或肇致危險或傷害他人時，應視其情形，分別依法負其
      責任。起造人申請建造執照或雜項執照時，應備具申請書
      、土地權利證明文件、工程圖樣及說明書。稱不動產役權
      者，謂以他人不動產供自己不動產通行、汲水、採光、眺
      望、電信或其他以特定便宜之用為目的之權。不動產物權
      ，依法律行為而取得、設定、喪失及變更者，非經登記，
      不生效力。前項行為，應以書面為之。建築法第26條、第
      30條、民法第851條、第758條定有明文。
　　2.本件原告請求被告9人封閉門窗及陽台，並陳報其請求權
      基礎為建築法第26條、第30條、民法第851條、第758條云
      云（見本院卷第169頁），其中，民法第851條是不動產地
      役權的定義，民法第758條是不動產物權行為的特別成立
      生效要件，建築法第30條規定申請建造執照或雜項執照時
      應檢具的文件，建築法第26條第1項規定依該法規定核發
      之執照的效力，同條第2項雖有「應視其情形，分別依法
      負其責任」的文字，這項規定並不是請求權基礎，只是訓
      示規定，旨在提醒受侵害、危險或傷害之人得分別依法求
      償，至於損害賠償責任的依據，則須「分別依法」，也就
      是依該項以外的其他規定，並不是建築物起造人、或設計
      人、或監造人、或承造人一有侵害他人財產，或肇致危險
      或傷害他人時，就會當然發生損害賠償責任。
　　3.原告陳報的條文，就是不會發生原告所主張的，被告9人
      應封閉門窗及陽台的法律效果，簡單說就是告錯了。本院
      業於言詞辯論期日當庭闡明，並詢問原告「這些法律條文
      所規定的法律效果，包括原告主張的封閉門窗、陽台嗎？
      」原告堅稱「是。」（見本院卷第218頁）則此部分請求
      為無理由，應予駁回。
（四）原告雖主張其認為被告9人的房屋本體也有佔用系爭土地
      ，請求重新測量云云（見本院卷第278頁），但原告說不
      出桃園地政事務所製作的土地複丈成果圖，測繪方法、過
      程有什麼不對，光是測量的結果跟原告想的不一樣，不是
      聲請重新測量的正當理由，法院的任務是發見真實，而不
      是滿足當事人對事實的想像，原告不能要求一測再測，非
      得測到想要的結果才甘願，否則被告9人也可以提出相同
      的聲請，測到完全沒有越界為止。這項證據沒有調查的必
      要，本院因此駁回這項聲請。
四、綜上所述，原告行使物上請求權，依序請求被告陳瑞垚、陳
    奎蓁、徐世大等7人將如附圖編號C、D、B所示地上物拆除，
    並依不當得利之法律關係，依序請求被告陳瑞垚、陳奎蓁、
    徐世大等7人自110年10月1日起至前開地上物拆除之日止，
    每半年為一期，每期給付原告8,859元、7,249元、4,832元
    ，及依建築法第26條、第30條、民法第851條、第758條規定
    ，請求被告9人將與系爭土地緊接相鄰牆面之門窗及陽台封
    閉，為無理由，應予駁回，其假執行之聲請失所附麗，應一
    併駁回。
五、本件事證已臻明確，兩造其餘主張及陳述，核與判決結果不
    生影響，毋庸逐一論述，附此敘明。
六、末按法院為終局判決時，應依職權為訴訟費用之裁判；又訴
    訟費用，由敗訴之當事人負擔。民事訴訟法第87條第1項、
    第78條定有明文。本件訴訟費用應由原告負擔，爰判決如主
    文第2項。
七、據上論結，本件原告之訴為無理由，依民事訴訟法第78條，
    判決如主文。
中　　華　　民　　國    111   年    11    月    30    日
                  民事第二庭  法  官  孫健智
正本係照原本作成。
如對本判決上訴，須於判決送達後二十日內向本院提出上訴狀。
如委任律師提起上訴者，應一併繳納上訴審裁判費。　　　　　
中　　華　　民　　國　　111 　年　　12　　月　　1 　　日
                              書記官  鄧竹君